【裁判字號】    95,重訴,171
【裁判日期】    970318
【裁判案由】    侵權行為損害賠償
【裁判全文】
臺灣臺南地方法院民事判決             95年度重訴字第171號
原      告  駿達汽車股份有限公司  代表人：丙○○
法定代理人  丙○○
訴訟代理人  黃溫信律師
            徐美玉律師
            黃紹文律師
被      告  甲○○○○○○
            乙○○
上列當事人間因詐欺等案件，原告提起刑事附帶民事訴訟，請求
侵權行為損害賠償，經本院刑事庭裁定（94年度重附民字第7號
）移送前來，本院於民國97年3月18日言詞辯論終結，判決如下
：
    主      文
被告陳炳旭應給付原告新臺幣柒佰貳拾貳萬貳仟元，及自民國九
十五年七月二十二日起至清償日止，按週年利率百分之五計算之
利息。
被告陳炳旭、乙○○應給連帶付原告新臺幣壹佰貳拾壹萬捌仟元
，及其中被告陳炳旭自民國九十五年七月二十二日，被告乙○○
自民國九十四年三月二日起，均至清償日止，按週年利率百分之
五計算之利息。
訴訟費用由被告陳炳旭負擔百分之八十六，被告陳炳旭、被告乙
○○連帶負擔百分之十四。
本判決於原告以新台幣貳佰捌拾壹萬肆仟元供擔保後，得假執行
。
    事實及理由
一、按訴狀送達後，原告不得將原訴變更或追加他訴，但擴張或
    減縮應受判決事項聲明者，不在此限；民事訴訟法第255條
    第1項第3款定有明文。本件原告提起刑事附帶民事起訴時，
    係依據侵權行為法律關係，請求其中被告陳炳旭應給付原告
    新台幣（下同）7,854,000元，及自起訴狀繕本送達翌日起
    至清償日止，按年利率百分之5計算之利息，嗣於訴狀送達
    被告後，95年10月16日本院審理中，具狀就上開聲明變更為
    ，被告陳炳旭給付原告7,861,000元，及自起訴狀繕本送達
    翌日起至清償日止，按年利百分之5計算之利息，核屬擴張
    應受判決事項之聲明，依上開規定，應予准許，合先敘明。
二、原告上開擴張聲明請求被告陳炳旭給付原告7,861,000元，
    其中附表三所示合計639,000元部分，業經本院以其訴不合
    法，而另以裁定駁回，併此敘明。
三、本件原告起訴主張：
  (一)被告甲○○○○○○原係原告公司永康營業所汽車銷售員，
    為從事業務之人，竟基於意圖為自已不法所有之概括犯意，
    分別於如附表一、二所列之時間，利用職務之便，將附表一
    及附表三所示客戶所繳交之購車款侵占入己。復基於意圖為
    自己不法所有之概括犯意，於附表二所列之時間，冒用客戶
    名義訂購車輛，另持拒絕往來人頭戶支票，交予不知情之原
    告公司管理部人員入帳並投單領車，並與被告乙○○共同基
    於意圖為自已不法所有之犯意聯絡，於附表二編號二所示之
    時間，被告陳炳旭交付被告乙○○10,000元之對價，使被告
    乙○○將其證件交付被告陳炳旭，佯充客戶訂約領牌取車，
    足以生損害於原告公司。案經台灣高等法院台南分院刑事庭
    分別判處被告陳炳旭有期徒刑2年6月、被告乙○○6月，減
    為有期徒刑3月。
  (二)按「因故意或過失，不法侵害他人之權利者，負損害賠償責
    任。」、「數人共同不法侵害他人之權利者，連帶負損害賠
    償責任。」民法第184條、第185條分別定有明文。本件被告
    陳炳旭身為原告公司之汽車銷售員，負責代原告公司向客戶
    收取車款，其竟將車款侵吞入己，而以拒往人頭支票徉裝為
    客戶支票交與公司人員，或冒用客戶名義向公司訂車另以拒
    往人頭戶支票搪塞原告等，金額合計為7,222,000元（即車
    主連宏勝部分1,200,000元、謝珮涵部分679,000元、周劍文
    部分1,100,000元、黃麗娟部分630,000元、柯宏基部分1,19
    0,000元、冠宏貿易有限公司鄭啟生部分1,210,000元、邱鵬
    程部分1,213,000元）；其並與被告乙○○共同以不實之客
    戶證件、拒往支票佯充客戶領牌取車，取得價值1,218,000
    元之車輛，致原告公司受有損害，二者間有因果關係，依前
    開說明被告等自應負侵權行為損害賠償責任。
  (四)並聲明：1.被告陳炳旭應給付原告7,222,000元，及自起訴
    狀繕本送達翌日起至清償日止，按年利率百分之5計算之利
    息（原告原聲請求被告陳炳旭應給付原告7,861,000元，及
    自起訴狀繕本送達翌日起至清償日止，按年利率百分之5計
    算之利，惟其中附表三所示合計639,000元部分，業經本院
    以其訴不合法，而另以裁定駁回，故扣除業經裁定駁回部分
    ，本件僅此就原告聲明7,222,000元審理。）。2.被告陳炳
    旭、乙○○應連帶給付原告1,218,000元，及自起訴狀繕本
    送達翌日起至清償日止，按年利率百分之5計算之利息。3.
    如受勝訴判決，原告願供擔保請准宣告假執行。
四、被告陳炳旭則以：我承認附表一、二及附表三編號1的9部車
    我是知情的，我知道洪景祥要去做什麼事情，因為有事情是
    我跟洪景祥一起去的，就上開9部車部分，如果認為我與洪
    景祥是共犯關係，我無意見，但是我並沒有拿那麼多錢，我
    只有收到周劍文的錢。另被告乙○○我並沒有看過，只看過
    乙○○的身分證，當時乙○○的身分證是洪景祥拿給我的等
    語；另被告乙○○則以：當初是被告陳炳旭與我接洽的，我
    因為急用錢，看報找到陳炳旭，我把我的身分證交給他，我
    說等我有錢再把身分證拿回來，我有說看利息怎麼算，當時
    陳炳旭是交給我一萬元，沒有交車子給我。是馬自達公司的
    經理到我家說我買了一部一百多萬元的車我才知道這件事，
    我父親又沒有工作，我家沒有錢怎麼可能買一百多萬元的車
    等語，資為抗辯。並均聲明：請求判決駁回原告之訴。
五、得心證之理由
    原告主張被告陳炳旭原任職於原告公司之業務員，負責銷售
    汽車及向客戶收取購車、車輛保險款項等業務，與訴外人洪
    景祥共同於附表一所示時間，向上開附表一所示之客戶，共
    收取6,009,000元之現金或支票，未依規定繳交原告公司，
    而據為己有。嗣於附表二編號一所示時間，偽造訴外人邱鵬
    程之署押，並偽造以訴外人邱鵬程為名義人之訂購合約書之
    私文書，且以無法兌現之支票充作訴外人邱鵬程繳納之車款
    ，使原告公司誤信確為訴外邱鵬程本人欲購買如附表二編號
    一所示車輛，而交付價值1,213,000元汽車1輛。又被告陳炳
    旭交付被告乙○○10,000元之報酬，由被告乙○○提供其國
    民身分證，以供被告陳炳旭以其名義向原告公司購車，使原
    告因而交付價值1,218,000元之汽車1輛予被告陳炳旭，致原
    告公司受有損害等情，惟為被告所否認，並以上開情詞置辯
    。本件兩造所爭執者，在於被告2人是否應負侵權行為損害
    賠償責任？經查：
  (一)附表一及附表二編號一所示部分：
    原告主張之上揭事實，業經本院依職權調閱本院94年度易字
    第56號暨台灣高等法院台南分院95年度上訴字第803號刑事
    案卷，可知被告陳炳旭與訴外人洪景祥原均任職於原告公司
    ，共同於附表一及附表二編號一所示時間，向附表一所示之
    客戶，共收取6,009,000元之現金或支票，未依規定繳交原
    告公司，而據為己有。嗣於附表二編號一所示時間，偽造訴
    外人邱鵬程之署押，並偽造以訴外人邱鵬程為名義人之訂購
    合約書之私文書，且以無法兌現之支票充作訴外人邱鵬程繳
    納之車款，使原告公司誤信確為訴外邱鵬程本人欲購買如附
    表二編號一所示車輛，而交付價值1,213,000元汽車1輛，致
    原告受有合計7,222,000元之財產上損害，此有訂購合約書
    、車籍作業系統─集中查詢基本詳細資料、入金通知單、汽
    車新領牌照登記書等件附於上開刑事卷可稽，並經證人連宏
    勝、柯宏基、黃麗娟、郭啟生、謝珮涵、馮萬鈞、邱鵬程、
    周劍文於上開刑事案件偵查、審理中結證無訛。被告陳炳旭
    固不否認與訴外人洪景祥共同為附表附表一及附表二編號一
    所示之行為，惟辯稱其僅收到周劍文之款項云云。然查，侵
    占與詐欺均屬侵權行為，受害人如受有損害，自得請求損害
    賠償。本件被告陳炳旭既不否認與訴外人洪景祥有共同侵權
    行為之犯意聯絡及行為分擔，則縱被告陳炳旭僅取得部分款
    項，對於原告因此所受之損害，亦應連帶負損害賠償責任，
    被告陳炳旭上開抗辯，自無可採。
  (二)附表二編號二所示部分：
    原告主張之上揭事實，亦經本院所調閱本院94年度易字第56
    號暨台灣高等法院台南分院95年度上訴字第803號刑事案卷
    ，可知被告陳炳旭交付被告乙○○10,000元之報酬，由被告
    乙○○提供其國民身分證，以供被告陳炳旭以其名義向原告
    公司購車，使原告因而交付價值1,218,000元之汽車1輛予被
    告陳炳旭，致原告公司受有1,218,000元之損害等情，惟為
    被告陳炳旭、乙○○所否認，並分別以前開情詞置辯。經查
    ，被告陳炳旭於91年8月27日持被告乙○○之國民身分證，
    以被告乙○○為購車人名義，向原告公司1,21 8,000元之價
    格購買車號六Ｗ─０六九一號自用小客車一輛之事實，為被
    告陳炳旭所不爭執，並有汽車新領牌照登記書、車籍作業系
    統－集中查詢基本詳細資料，附於上開刑事卷可稽，堪信為
    真實。被告乙○○雖辯稱當初是被告陳炳旭與我接洽的，我
    因為急用錢，看報找到陳炳旭，我把我的身分證交給他，陳
    炳旭是交給我一萬元，沒有交車子給我。是馬自達公司的經
    理到我家說我買了一部一百多萬元的車我才知道這件事，我
    父親又沒有工作，我家沒有錢怎麼可能買一百多萬元的車云
    云。惟查，被告乙○○於上開刑事案件偵查中，陳述願意充
    當被告陳炳旭購車之人頭，並因而收取10,000元之酬勞等語
    （詳見上開刑事卷宗93年度發查字第1724號偵查卷第34頁）
    ，參酌被告乙○○抗辯並無資力購車等語，卻為10,000元代
    價，而充當被告陳炳旭向原告訂購車輛之人頭，與被告陳炳
    旭有共同侵害原告之犯意聯絡及行為分擔，自應與被告陳炳
    旭連帶負損害賠償責任，被告乙○○上開抗辯，自無可採。
    至於，被告陳炳旭抗辯稱，伊並未見過被告乙○○，乙○○
    的身分證是洪景祥拿給伊的云云，然被告乙○○本院審理時
    ，均再再陳稱，確系交付其身分證予被告陳炳旭，顯非隨意
    誣攀之詞，被告陳炳旭此部分之抗辯，亦無可採。
  (三)按因故意或過失，不法侵害他人之權利者，負損害賠償責任
    ；數人共同不法侵害他人之權利者，連帶負損害賠償責任，
    民法第184條第1項前段、第185條第1項前段定有明文。又按
    給付無確定期限者，債務人於債權人得請求給付時，經其催
    告而未為給付，自受催告時起，負遲延責任；其經債權人起
    訴而送達訴狀，或依督促程序送達支付命令，或為其他相類
    之行為者，與催告有同一之效力；遲延之債務，以支付金錢
    為標的者，債權人得請求依法定利率計算之遲延利息；但約
    定利率較高者，仍從其約定利率；應付利息之債務，其利率
    未經約定，亦無法律可據者，週年利率為百分之5；民法第
    229條第2項、第233條第1項及第203條亦分別有明文規定。
    綜上所述，被告陳炳旭故意不法侵占及詐取原告公司如附表
    一、附表二編號一所示之車款，致原告公司受有財產上之損
    害7,222,000元；及被告陳炳旭與被告乙○○共同詐取原告
    公司如附表二編號二所示價值1,218,000元之車輛，致原告
    受有上開損害，既堪認定，從而，原告依據侵權行為之法律
    關係，請求被告陳炳旭應給付原告7,222,000元，及自起訴
    狀繕本送達翌日即95年7月22日起至清償日止，按年利率百
    分之5計算之利息；被告陳炳旭、乙○○應連帶給付原告1,2
    18,000元，及被告乙○○自起訴狀繕本送達翌日即94年3月2
    日起，被告陳炳旭自95年7月22日起，均至清償日止，按年
    利率百分之5計算之利息，為有理由，應予准許。
六、本件判決結果已臻為明確，兩造其餘攻擊防禦方法，經本院
    斟酌後，認對於判決結果已不生影響，爰不逐一論述，併予
    敘明。
七、原告陳明願供擔保，聲請宣告假執行，核無不合，爰酌定相
    當擔保金額准許之。
八、結論：原告之訴為有理由，依民事訴訟法第78條、第85條第
    2項、第390條第2項，判決如主文。
中    華    民    國    97    年    3     月    18    日
                        民事第一庭    法  官    田幸艷
以上正本證明與原本無異。
如對本判決上訴，須於判決送達後20日內向本院提出上訴狀（須
附繕本）。
中    華    民    國    97    年    3     月    20    日
                                      書記官    劉紀君
附表一
┌──┬────┬────┬──────────────┬────────┐
│編號│車主    │時  間  │  被告陳炳所為之侵權行為    │ 原告所受之損害 │
├──┼────┼────┼──────────────┼────────┤
│    │        │91.08.26│   侵占車號ＺＭ─○一八九號 │250,000元       │
│ 一 │連宏勝  │91.08.30│   自用小客車車主所繳交之現 │950,000元       │
│    │        │        │   金                       │                │
├──┼────┼────┼──────────────┼────────┤
│    │        │91.08.21│ 收取車號ＺＭ─○一八九號車 │ 679,000元      │
│ 二 │謝珮涵  │        │ 主所繳交之現金，另以支票（ │                │
│    │        │        │ 華銀北高雄分行，戶名：郭慶 │                │
│    │        │        │ 南，帳號：00000000 │                │
│    │        │        │ ９１號，支票號碼：ＤＣ８１ │                │
│    │        │        │ １１４７４，金額：６７９０ │                │
│    │        │        │ ００元）繳入，該支票遭拒往 │                │
├──┼────┼────┼──────────────┼────────┤
│    │        │91.09.21│ 收取車號六Ｗ─○七八八號車 │ 1,100,000元    │
│ 三 │周劍文  │        │ 主所繳交之支票二張共一百十 │                │
│    │        │        │ 萬元，另以支票（台南五信開 │                │
│    │        │        │ 元分社，戶名：郭文堯，帳號 │                │
│    │        │        │ ：0000000號，支票號 │                │
│    │        │        │ 碼：ＢＡ0000000號， │                │
│    │        │        │ 金額：0000000元）繳 │                │
│    │        │        │ 入，該支票遭拒往           │                │
├──┼────┼────┼──────────────┼────────┤
│    │        │91.08.27│ 收取車號六Ｗ─一三九六號車 │ 100,000元      │
│ 四 │黃麗娟  │91.08.30│ 主所繳交之現金，另以支票（ │ 530,000元      │
│    │        │        │ 土地銀行中山分行，戶名：郭 │                │
│    │        │        │ 慶南，帳號：６２３９號，支 │                │
│    │        │        │ 票號碼：ＢＲＢ０９８５９４ │                │
│    │        │        │ １號，金額：６０００００元 │                │
│    │        │        │ ）繳入，該支票遭拒往       │                │
├──┼────┼────┼──────────────┼────────┤
│    │        │91.08.30│ 收取車號六Ｗ─一四○九號車 │ 1,190,000元    │
│ 五 │柯宏基  │        │ 主所繳交之現金，另以支票（ │                │
│    │        │        │ 合作金庫嘉義支庫，戶名：曾 │                │
│    │        │        │ 筑儀，帳號：４４９１３號， │                │
│    │        │        │ 支票號碼：ＥＡ８３１７１８ │                │
│    │        │        │ ０號，金額：４１００００元 │                │
│    │        │        │ ）佯充訂金繳入，該支票遭拒 │                │
│    │        │        │ 往                         │                │
├──┼────┼────┼──────────────┼────────┤
│    │        │91.08.30│ 收取車號六Ｗ─一四○五號車 │ 1,210,000元    │
│ 六 │冠宏貿易│        │ 主所繳交之現金，另以支票二 │                │
│    │有限公司│        │ 紙（第一銀行西台南分行，戶 │                │
│    │郭啟生  │        │ 名：享亮企業有限公司郭文堯 │                │
│    │        │        │ ，帳號：０７８３６３號，支 │                │
│    │        │        │ 票號碼：ＲＡ0000000 │                │
│    │        │        │ 號，金額：２８００００元、 │                │
│    │        │        │ 大安商銀台南分行，戶名：張 │                │
│    │        │        │ 智雄，帳號：0000000 │                │
│    │        │        │ ，支票號碼：ＡＫ０３４７９ │                │
│    │        │        │ ８２號，金額：３００００元 │                │
│    │        │        │ ）繳入，該二紙支票遭拒往   │                │
└──┴────┴────┴──────────────┴────────┘
附表二
┌──┬────┬────┬──────────────┬────────┐
│編號│車主    │時  間  │ 被告所為之侵權行為         │ 原告所受之損害 │
├──┼────┼────┼──────────────┼────────┤
│    │        │91.08.21│ 被告陳炳旭冒用邱鵬程名義訂 │ 1,213,000元    │
│ 一 │邱鵬程  │        │ 購車號六Ｗ─○四二五號，另 │                │
│    │        │        │ 以支票（彰化銀行西台南分行 │                │
│    │        │        │ ，戶名：黃旭輝，帳號：０３ │                │
│    │        │        │ 0000000號，支票號碼 │                │
│    │        │        │ ：ＣＦ0000000號，金 │                │
│    │        │        │ 額：0000000元）繳入 │                │
│    │        │        │ ，該支票遭拒往。           │                │
├──┼────┼────┼──────────────┼────────┤
│    │        │91.08.27│ 被告陳炳旭以被告乙○○所提 │ 1,218,000元    │
│ 二 │乙○○  │        │ 供之證件訂購車號六Ｗ─○六 │                │
│    │        │        │ 九一號車輛，另以支票（台灣 │                │
│    │        │        │ 企銀新莊分行，戶名：速購達 │                │
│    │        │        │ 有限公司，帳號：３１８７９ │                │
│    │        │        │ 號，支票號碼：ＱＩ００２６ │                │
│    │        │        │ ５５４號，金額：２００００ │                │
│    │        │        │ 元）佯充訂金繳入，該支票遭 │                │
│    │        │        │ 拒往。                     │                │
└──┴────┴────┴──────────────┴────────┘
附表三
┌──┬────┬────┬──────────────┬────────┐
│編號│車主    │犯罪時間│   犯罪方法                 │ 侵占金額       │
├──┼────┼────┼──────────────┼────────┤
│    │        │91.08.07│侵占車號五Ｗ─九○六○號自用│十萬            │
│ 一 │吳榮純  │        │小客車車主所繳交之車款      │                │
├──┼────┼────┼──────────────┼────────┤
│    │        │91.08.30│侵占車號六Ｗ─一三九八號自用│五十三萬九千元  │
│ 二 │丁○○  │        │小客車車主繳納之車款        │                │
└──┴────┴────┴──────────────┴────────┘


司法院資訊處製作；財團法人民間司法改革基金會備份。
